【裁判字號】    99,重勞訴,1
【裁判日期】    981229
【裁判案由】    損害賠償
【裁判全文】
臺灣彰化地方法院民事判決  99年度重勞訴字第1號
原      告  林庚宏
訴訟代理人  陳昭宜律師
被      告  張欽郎即欽順企業社
受 告知 人  國泰世紀產物保險股份有限公司臺中分公司
法定代理人  黃志偉
訴訟代理人  李志豪
上列當事人間請求損害賠償事件，本院於民國99年12月15日言詞
辯論終結，判決如下：
    主      文
被告應給付原告新臺幣肆佰壹拾玖萬零陸佰伍拾貳元，及自民國
九十九年二月二十六日起至清償日止，按年息百分之五計算之利
息。
原告其餘之訴駁回。
訴訟費用由被告負擔三分之二，餘由原告負擔。
本判決原告勝訴部分，於原告以新臺幣壹佰拾玖萬陸仟捌佰捌
拾肆元供擔保後得假執行。但被告以新臺幣肆佰壹拾玖萬零陸佰
伍拾貳元為原告預供擔保，得免為假執行。
原告其餘假執行之聲請駁回。
    事實及理由
壹、程序方面：
    按訴狀送達後，原告不得將原訴變更或追加他訴，但擴張或
    減縮應受判決事項之聲明者，不在此限，民事訴訟法第255
    條第1項第3款定有明文。本件原告原聲明請求被告應給付原
    告新臺幣（下同）6,934,294元，及自起訴狀繕本送達翌日
    起至清償日止，按年息5％計算之利息，嗣於民國99年12月
    15日言詞辯論期日，當庭以言詞將上開聲明變更為：被告應
    給付原告6,886,645元，及自起訴狀繕本送達翌日起至清償
    日止，按年息5％計算之利息，核其變更顯係減縮應受判決
    事項之聲明，揆諸前開法條規定，自應予准許。
貳、實體方面：
一、原告起訴主張：原告受僱於被告從事於操作摺床副手，將鋼
    鈑成型之工作。原告於民國97年7月15日操作摺床時，因鋼
    材於成型後舔附在摺床上刀處，原告要將之取下，該摺床因
    疏未保養突生故障且未設有安全防壓裝置，其上刀突然下壓
    ，原告當時正使力要將舔附之鋼材取下，反應不及，致為該
    摺床壓傷，受有雙手壓砸傷併關節僵硬攣縮、右手第2至第5
    掌骨骨折、左手第2至第5指骨骨折之傷害。按雇主對防止機
    械、器具、設備等引起之危害，應有符合標準之必要安全衛
    生設備，勞工安全衛生法第5條第1項第1款定有明文。被告
    對於本件發生職業災害之摺床，因疏於保養、維護致「突然
    發生故障」，且該屬動力衝剪機械之摺床亦未設有安全防護
    措施（例如紅外線感應器、電眼等防壓裝置），極度欠缺安
    全性，不符前述勞工安全衛生法之要求，被告已違反保護他
    人法律。再查依勞工安全衛生法第1項規定：「雇主應依其
    事業之規模、性質，實施安全衛生管理；並應依中央主管機
    關之規定，設置勞工安全衛生組織、人員」，但被告就其工
    作場內，並未設有任何勞工安全衛生之組織或人員；又按勞
    工安全衛生法第23條第1項規定：「雇主對於勞工應施以從
    事工作及預防災變所必要之安全衛生教育、訓練。」，同法
    第25條第1項規定：「雇主應依本法及有關規定會同勞工代
    表訂定適合其需要之安全衛生工作守則，報經檢查機構備查
    後，公告實施。」；勞工安全衛生法施行細則第27條規定：
    「本法第25條第1項所定安全衛生工作守則之內容，參酌下
    列事項定之：一事業之勞工安全衛生管理及各級之權責。二
    設備之維護及檢查。三工作安全及衛生標準。四教育及訓練
    。五急救及搶救。六防護設備之準備、維持及使用。七事故
    通報及報告。八其他有關安全衛生事項，然被告並未依勞工
    安全衛生法及其他規定之要求對員工（含原告）施以從事工
    作及預防災變所必要之安全衛生教育及訓練；亦未訂定安全
    衛生工作守則供員工遵守，俾增進員工對於勞工安全衛生方
    面之智識暨加強員工防免災害發生的能力，其已違反保護他
    人之法律甚明。且勞工安全衛生法第24條規定：「雇主應負
    責宣導本法及有關安全衛生之規定，使勞工周知」。勞工安
    全衛生法施行細則第26條規定：「雇主依本法第24條規定宣
    導本法及有關安全衛生規定時，得以教育、公告、分發印刷
    品、集合報告、電子郵件、網際網路或其他足使勞工周知之
    方式為之。」，被告並未按依前揭規定，宣導勞工安全衛生
    法及其他有關安全衛生之規定予勞工知悉，已違背法律之要
    求。又民法第483條之1規定「受僱人服勞務，其生命、身體
    、健康有受危害之虞者，僱用人應按其情形為必要之預防。
    」，工廠內之諸種機械、設備，應定期保養、維護，方得以
    確保其安全性，此是自明之理。且機器、設備之安全、妥善
    與勞工之生命、身體有密切之關聯，雇主應就工作廠內之機
    器、設備，確實定期保養及維護，俾確保其安全性，然因被
    告並未對本件摺床為定期之保養、維護，致本件摺床於97年
    7月15日「機械突然發生故障」，使原告身受嚴重傷害，被
    告應就其違背雇主責任之行為，對原告負起賠償責任。爰依
    侵權行為之法律關係，請求被告賠償下列損害：(一)減少勞動
    能力之損害：原告雙手因受有壓碎傷，雖經治療，仍是遺存
    殘缺，右手僵硬攣縮，左手第5指仍僵硬，無法握拳或使力
    工作，按依勞工保險殘廢給付標準表所列，其殘廢等級為第
    8級，其減少勞動能力之比率61.52%。原告為70年1月22日生
    ，自受傷之日（97年7月15日）起2年後即99年7月15日迄原
    告年滿65歲止，尚有約35年之勞動年數，原告月薪35,500元
    ，每年薪資為426,000元，故原告所得一次請求被告給付減
    少勞動能力之損害，按第一年不扣除中間利息之霍夫曼係數
    計算結果為5,386,645元【計算式：35,500（元）×12（月
    ）×61.52％（減少勞動能力比例）×20.0000000（此為35
    年之霍夫曼係數）＝5,386,645元，元以下四捨五入，下同
    】；(二)精神慰撫金：原告受有前述終身傷害，對於此後之日
    常生活及未來之工作自有重大不利影響，身體與心靈之創傷
    實難平復，身體與精神上所承受之痛苦難以言喻，爰請求被
    告賠償精神慰撫金1,500,000元等語。並聲明：(一)被告應給
    付原告6,886,645元，及自起訴狀繕本送達翌日起至清償日
    止，按年息5％計算之利息；(二)原告願供擔保請准宣告假執
    行。
二、被告則以：原告自94年8月2日起受僱於被告獨資經營之欽順
    企業社，原告固於97年7月15日操作摺床時，為該摺床壓傷
    而受有上述傷害，然原告受僱於被告之日起，被告及師傅施
    昭宇即不斷對其施以工作訓練，並一再提醒原告絕對不可以
    將手伸入摺床內拿取任何物件，必須先將電源關掉，始可進
    行其他動作，原告剛進入欽順企業社時，僅在欽順企業社摺
    床旁觀看被告及師傅施昭宇實際操作摺床之狀況及過程，被
    告及師傅施昭宇每日不斷對原告講解、施以訓練，於經過半
    年之後，原告熟悉操作摺床之過程及應注意之事項後，才開
    始擔任師傅施昭宇操作摺床之副手，原告無須操作摺床，原
    告迄至97年7月15日受傷之日止，已有3年之工作經驗，並非
    新手，況查被告之順欽企業社廠內所有摺床均貼有明顯之「
    請勿將手伸入上下刀模之間」警告標誌且有圖示，原告竟違
    反工作規則及罔顧該警告標誌，於未將電源關掉之前，即擅
    自將手伸入摺床上下刀模之間，致手部受有壓碎傷，應歸責
    於被告本身嚴重之大意與疏失，被告並無任何過失。又按被
    告之順欽企業社廠內所有摺床係用以摺疊不特定型式之不鏽
    鋼材，無法安裝原告所謂之「紅外線感應器、電眼等防壓裝
    置」，倘若安裝「紅外線感應器、電眼等防壓裝置」，根本
    無法操作，足見原告主張「動力衝剪機械之摺床亦未設有安
    全防護措施（即如紅外線感應器、電眼等防壓裝置），極度
    欠缺安全性，不符前述勞工安全衛生法之要求云云，顯屬不
    實，是被告並無違反勞工安全衛生法第5條第1項規定之情形
    。又原告之受傷純係出於原告本身之過失，即原告未注意摺
    床之操作守則（手不要伸進機器）所致，被告既無違反勞工
    安全衛生法第5條第1項規定，被告對於原告之受傷並無責任
    原因，原告之受傷與其受僱於被告兩者之間，並無相當因果
    關係，則原告主張被告違反保護他人之法律（勞工安全衛生
    法第5條第1項），依據民法第184條第2項前段規定，請求被
    告賠償損害，顯無理由。另查被告對於廠內摺床均有委請彰
    化市○○里○○路175巷151-1號北大科技企業社人員黃凌峰
    定期維修保養，且本件編號JSB-16040B摺床係由被告於1994
    年9月12日向製造商「正記機械工業股份有限公司」購買，
    且經正記機械工業股份有限公司出具品質保證書，足證本件
    摺床之品質及安全維護均合乎標準，被告並無應注意並能注
    意而不注意之任何過失，故原告請求被告負損害賠償責任，
    自屬無據。又查原告因本件傷害已向受告知人國泰世紀產物
    保險股份有限公司臺中分公司領取被告所投保之團體傷害保
    險150,000元，按原告因本件受傷殘廢程度為8級，原告原可
    請領450,000元之團體保險給付，惟原告不待本案判決結果
  即急於向受告知人領取殘廢程度10級之理賠款150,000元，
  應由原告自負其損失。又原告因本件傷害已領取勞工保險局
    傷病給付214,848元、失能給付311,040元，加計原告已向受
    告知人領取之理賠款150,000元，總計575,888元，原告竟請
    求被告賠償減少勞動能力之損害5,386,645元，顯屬無據等
    語，資為抗辯。並聲明：(一)原告之訴及假執行之聲請均駁回
    ；(二)如受不利判決，願供擔保請准宣告免為假執行。
三、查原告主張其受僱於被告從事於操作摺床副手，將鋼鈑成型
    之工作，於97年7月15日操作摺床時，因鋼材於成型後舔附
    在摺床上刀處，原告要將之取下，致遭該摺床壓傷，受有雙
    手壓砸傷併關節僵硬攣縮、右手第2至第5掌骨骨折、左手第
    2至第5指骨骨折之傷害等情，業據其提出財團法人彰化基督
    教醫院（下稱彰化基督教醫院）診斷書、勞工保險職業傷病
    住院申請書為據（見本院卷第8頁至第10頁），且為被告所
    不爭執，堪信為真實。
四、原告主張被告違反勞工安全衛生法及施行細則等保護他人之
    法律，且疏於保養、維護機器，致使原告所操作之摺床發生
    故障而受到嚴重之職業傷害，故依侵權行為之法律關係，請
    求被告應負損害賠償責任等語，為被告所否認，並以前揭情
    詞置辯。經查：
（一）按違反保護他人之法律，致生損害於他人者，負賠償責任
      ；民法第184條第2項定有明文。所謂違反保護他人之法律
      者，係指以保護他人為目的之法律，亦即一般防止妨害他
      人權益或禁止侵害他人權益之法律而言（最高法院95年台
      上字第1174號判決意旨參照）。次按職業災害勞工保護法
      第7條規定：「勞工因職業災害所致之損害，雇主應負賠
      償責任，但雇主能證明無過失者，不在此限。」，依此，
      職業災害事件，雇主所負之賠償責任，乃屬推定過失責任
      ，從而我國勞工相關法令之設計，係採行保護勞工安全衛
      生為目的之法規範，自屬民法第184條第2項所謂保護他人
      之法律。再按雇主對勞工應施以從事工作及預防災變所必
      要之安全衛生教育、訓練；又雇主應依本法及有關規定會
      同勞工代表訂定適合其需要之安全衛生工作守則，報經檢
      查機構備查後，公告實施，勞工安全衛生法第23條第1項
      、第25條第1項分別定有明文。復按依勞工安全衛生法第5
      條第1項第1款規定，雇主對「防止機械、器具、設備等引
      起之危害」事項，應有符合標準之必要安全衛生設備。且
      勞工安全衛生法第1條既揭櫫該法係為防止職業災害，保
      障勞工安全與健康而制定，自屬保護他人之法律。又所謂
      「雇主」，依同法第2條第1項之規定，係指事業主或事業
      之經營負責人。查被告張欽郎獨資經營欽順企業社，有該
      公司稅務電子閘門營利事業暨扣繳單位稅籍資料調件明細
      表附卷可查（見本院卷第106頁），依上開規定，其自負
      有對所屬勞工施以從事工作及預防災變所必要之安全衛生
      教育、訓練，並訂定適合其需要之安全衛生工作守則及為
      防止機械、器具及設備等所引起之危害，而負有提供勞工
      符合標準之必要安全衛生設備之義務，應堪認定。
（二）查被告雖辯稱其已盡對勞工施以教育訓練之義務云云，然
      本件摺床機械具有高度危險性，被告依勞工安全衛生法第
      23條第1項，對勞工施以預防災變所必要之安全衛生教育
      、訓練，其所要求者不僅在於雇主應使勞工熟悉機器之操
      作，尚須使勞工知悉機器之危險性及預防危險之必要程序
      及訓練，是尚非單純予以示範或操作即認符合前述之規定
      。本件依證人施昭宇證稱：「員工剛來時，老闆會介紹環
      境及有關作業程序，由前輩技術人員帶領，新進人員一般
      不會一開始就操作機械，有時候新進人員想學就會讓他試
      試看，我們公司就技術人員在旁教導員工操作，並沒有集
      合員工做教育訓練，老闆不可能花那麼多時間教員工，都
      是找技術人員教導。」、「（公司有無訂立勞工安全作業
      標準？）沒有書面，只有口頭告訴做什麼工作要注意什麼
      ，並沒有頒布作業標準。」、「老闆交代技術人員注意員
      工安全問題，例如，機械運作不能太靠近，都只是口頭交
      代。」等語，及證人羅宏益證稱：「（你們有無做安全衛
      生教育訓練？）就是老闆跟裡面工作人員會教我手不要被
      弄到，手不要伸進機器，我有看過他們操作摺床。公司並
      沒有安全作業標準，我們要注意的事項都是老闆跟員工口
      頭告知。」等語（見本院卷第81頁反面至第82頁反面），
      足認被告並未給予勞工完整之安全衛生教育、訓練，僅給
      予口頭告知或令勞工在旁觀看操作示範，顯不足以降低及
      預防災害之發生，且被告亦未訂定操作摺床之安全作業標
      準等工作守則，違反勞安法第23條第1項及第25條第1項之
      規定。
（三）再查本件摺床經本院當場勘驗結果，其操作係以腳踏板控
      制上模（上刀）之升降，踩下左踏板上模即往上升，踩下
      右踏板上模即往下降，有踩踏板上模才會升降，放掉踏板
      即停止等情，有本院勘驗筆錄可稽（見本院卷第81頁反面
      ）。而依證人施昭宇證稱：事發當日係其與原告一同操作
      摺床，一塊鐵板其與原告一人拿一邊，操作期間沒有問題
      ，把鐵板折彎成型後，成型之鐵板夾住上刀，其等遇到此
      種成品夾住上刀之情形，有時會用手敲下來，有時會用塑
      膠槌敲下來，大家遇到這種情形都會這樣處理，所謂成品
      夾住上刀之情形是指成品將上刀包住，故用手或塑膠槌敲
      成品，並不會敲到上刀，此與有無貼警告標誌無關，事發
      當天是成品夾得比較緊，其與原告都有試圖用手把成品敲
      下來，但沒有辦法，其便離開去拿工具，當時並沒有人操
      作摺床也無人踩踏板，刀模在上方，但其走到一半聽到原
      告之叫聲，回頭去看發現刀模已掉下來壓住原告之手，事
      發以後有試機器以瞭解為何會發生這種情況，結果發現踩
      踏板將刀模升上去後，刀模又自動掉下來，事發當天便找
      人來修理，發現是有一個控制升降之零件壞掉等語明確（
      見本院卷第82頁），觀諸被告提出之97年7月15日維修單
      故障情形記載「自動下降」、維修情形記載「更換繼電器
      」（見本院卷第144頁），足認原告受傷係因所操作之摺
      床故障所致，徵以被告始終未能提出其已充分檢查、維護
      上開機器裝置之保養紀錄，而觀諸被告所提之維修單亦僅
      能顯示係機械發生故障時予以維修，堪認被告未盡其對機
      器保養及安全維護，防止操作人員遭受危害之責。
（四）從而，被告為原告之雇主，既未對操作摺床之原告施以必
      要之安全衛生教育及訓練及訂定操作摺床之安全作業標
      準等工作守則，復未盡其對機器保養及安全維護，防止操
      作人員遭受危害之責，則被告違背上開保護勞工之規定，
      致原告於操作本件摺床時，因摺床故障上刀自動下降而受
      有上開傷害，且被告未能證明其行為無過失，依上開規定
      ，被告自應對原告所受傷害負侵權行為損害賠償責任。
五、按不法侵害他人之身體或健康者，對於被害人因此喪失或減
    少勞動能力或增加生活上之需要時，應負損害賠償責任，又
    不法侵害他人之身體、健康、名譽、自由、信用、隱私、貞
    操，或不法侵害其他人格法益而情節重大者，被害人雖非財
    產上之損害，亦得請求賠償相當之金額，民法第193條第1項
    、第195條第1項前段分別定有明文，茲就原告請求之項目及
    金額，分別審酌如下：
（一）喪失勞動能力之損害賠償：本院囑託彰化基督教醫院對於
      原告傷勢鑑定結果，認定原告右手第2、3、4、5 指與左
      手第5指符合勞工保險失能給付標準中關於「手指喪失機
      能」所指「其他各指之中手指節關節，或近位指節間關節
      ，喪失生理運動範圍二分之一以上者。」之條件，又原告
      之右手符合「一手拇指或食指及其他任何手指，共有三指
      以上喪失機能者」，等級為第9級，另左手第5指亦喪失機
      能，故合併提高等級為第8級，所對應之勞動能力喪失程
      度為61.52％，無法恢復正常，此有彰化基督教醫院函覆
      之失能鑑定報告書在卷可考（見本院卷第71頁至第72頁）
      ，兩造對於該鑑定報告書亦均無意見（見本院卷第119頁
      反面），又原告主張其於被告經營之欽順企業社任職時，
      月薪為35,500元，業據其提出薪資條為證（見本院卷第11
      頁至第12頁），且為被告所不爭執（見本院卷第53頁反面
      ），則原告為70年1月22日生，於事故發生之日即97年7月
      15日將近27歲，距離勞動基準法第54條第1項第2款規定之
      強制退休之年齡65歲尚有約38年，則原告主張自其受傷之
      日起2年後至其年滿65歲止，尚有約35年之勞動年數，原
      告月薪35,500元，每年薪資為426,000元，故原告所得一
      次請求被告給付減少勞動能力之損害，按第一年不扣除中
      間利息之霍夫曼係數計算結果為5,386,645元【計算式：3
      5,500（元）×12（月）×61.52％（減少勞動能力比例）
      ×20.0000000（此為35年之霍夫曼係數）＝5,386,645元
      】，於法有據，應予准許。
（二）精神慰撫金部分：按慰藉金之賠償，其核給之標準固與財
      產上損害之計算不同，然非不可斟酌雙方身分資力與加害
      程度，及其他各種情形核定相當之數額（最高法院51年臺
      上字第223號判例意旨參照），是以慰藉金之多寡，應斟
      酌雙方之身分、地位、資力與加害之程度及其他各種情形
      核定相當之數額。其金額是否相當，自應依實際加害情形
      與被害人所受之痛苦及雙方之身分、地位、經濟狀況等關
      係決定之（最高法院85年度臺上字第460號判決意旨參照
      ）。原告因本件事故受有上開傷害，並減損61.52％之勞
      動能力，其精神自受有痛苦，且情節重大。爰斟酌兩造之
      財產所得狀況（見稅務電子閘門財產所得調件明細表，本
      院卷第93頁至第107頁）、均高中畢業及原告所受痛苦等
      一切情狀，認原告請求之精神慰撫金以600,000元為適當
      ，逾此部分之請求，不應准許。
（三）從而，原告因被告之侵權行為所受之損害共計為5,986,64
      5元（5,386,645+600,000=5,986,645】。
六、又按損害之發生或擴大，被害人與有過失者，法院得減輕賠
    償金額，或免除之，民法第217條第1項定有明文。查本件摺
    床貼有「請勿將手伸入上下刀模之間」警告標誌且有圖示，
    此有被告提出之照片附卷可考，並經本院勘驗屬實，原告在
    操作摺床時，縱為取下成品，亦應注意不得將手伸入上下刀
    模之間，以免發生危險，本件發生事故雖係因摺床發生故障
    刀模自動下降，然原告疏未注意前情將手伸入上下刀模之間
    而遭突然下降之刀模壓傷，致發生本件事故，應認原告對於
    本件事故之發生亦與有過失。較諸被告未對原告施以適當安
    全教育訓練及未盡其對機器保養及安全維護之過失，與原告
    疏未注意安全操作機械之過失情節，可認本件原告受傷之過
    失責任，被告過失程度略重，為百分之70，原告之過失責任
    比例為百分之30，依過失相抵法則，被告應賠償原告之金額
    為4,190,652元（計算式：5,986,645x70％=4,190,652元）
    。
七、再按保險制度，旨在保護被保險人，非為減輕損害事故加害
    人之責任。保險給付請求權之發生，係以定有支付保險費之
    保險契約為基礎，與因侵權行為所生之損害賠償請求權，並
    非出於同一原因。後者之損害賠償請求權，殊不因受領前者
    之保險給付而喪失，兩者除有保險法第53條關於代位行使之
    關係外，並不生損益相抵問題（最高法院68年臺上字第42號
    判例意旨參照）。查勞工保險局依勞工保險條例規定，發給
    被保險人即原告之傷病給付及失能給付，均係勞工保險局本
    於勞工保險契約所為給付，與被告因侵權行為對原告負損害
    賠償責任，並非出於同一原因，不因原告受領各該保險給付
    ，而喪失對被告之損害賠償請求權。且查無雇主得以勞工保
    險局對被保險人所為上述種類之保險給付，抵充被保險人就
    同一保險事故所生損害之賠償金額，或被保險人受領各該保
    險給付後，其侵權行為損害賠償請求權當然移轉予勞工保險
    局等規定，故被告抗辯以上開保險給付抵充原告之損害賠償
    金額，亦無理由。至原告向受告知人領取之保險理賠，被告
    同無理由據以扣抵甚明。
八、綜上所述，原告對被告基於侵權行為之法律關係，請求被告
    給付4,190,652元，及自起訴狀送達翌日即99年2月26日起至
    清償日止，按年息百分之5計算之法定遲延利息部分，為有
    理由，應予准許。原告逾此所為請求為無理由，應予駁回。
    兩造陳明願供擔保聲請宣告假執行或免為假執行，就原告勝
    訴部分，核無不合，爰分別酌定相當之擔保金額准許之。至
    原告敗訴部分，其假執行之聲請失所附麗，應予駁回。
九、本件事證已臻明確，兩造其餘攻擊防禦方法及提出之證據，
    經本院審酌後，認與判決結果不生影響，爰不一一論述，併
    此敘明。
十、訴訟費用負擔之依據：民事訴訟法第79條。
中    華    民    國    98    年    12    月    29    日
                  民事第三庭    法  官  尚安雅
以上正本係照原本作成。
如對判決上訴，應於判決送達後20日內向本院提出上訴狀（須附
繕本）。如委任律師提起上訴者，應一併繳納上訴審裁判費。
中    華    民    國   100    年    1     月    4     日
                                書記官  陳文俊

司法院資訊處製作；財團法人民間司法改革基金會備份。
